臺灣臺南地方法院臺南簡易庭民事判決
110年度南簡字第1603號
原      告  劉茹瑛  住○○市○○區○○○街00巷00弄00號0                        樓之0
被      告  劉偉哲

上列當事人間請求履行契約事件，經本院於民國111年2月22日言
詞辯論終結，判決如下：
    主      文
原告之訴及其假執行之聲請均駁回。
訴訟費用新臺幣壹萬貳仟玖佰柒拾玖元由原告負擔。
    事實及理由
一、原告起訴主張：
（一）緣兩造為姊弟關係，兩造之母親蔡明華生前係由原告獨力
      扶養，負擔照顧及經濟上之扶養義務。坐落臺南市○○區○○
      段000地號土地（下稱系爭土地）為兩造及其他姊妹公同
      共有，現由被告出租，定期收取租金。蔡明華過世後，被
      告為補償原告多年來照顧母親之付出，並考量原告膝下無
      子，出於日後照顧原告之意思，兩造於民國108年8月1日
      簽訂契約書（下稱系爭契約），約定被告於每年每月1日
      給付原告新臺幣（下同）10,000元，無期間之限期，被告
      即自108年8月起按月簽發票面金額10,000元之匯票予原告
      ，自110年3月起至同年7月止，每月匯款10,000元至原告
      之郵局帳戶，被告已給付240,000元。詎被告自110年8月
      起不再依約給付，依系爭契約第2條約定，被告給付義務
      並無期間限制，故被告仍應依系爭契約繼續按月給付原告
      10,000元。依民事訴訟法第246條規定，被告以告知原告
      不再依約每月給付10,000元，且自110年8月起未按期如數
      給付原告，原告顯有就將來到期之給付預為請求之必要，
      爰依系爭契約請求被告給付已到期之10,000元，另自110
      年9月起至原告死亡之日止，按月於每月1日給付10,000元
      予原告。
（二）對被告抗辯之陳述：
　　　當初不是原告叫證人劉麗祺去被告家的，是被告打電話要
      證人劉麗祺去被告家的，系爭契約上記載無限期係因為原
      告從年輕時照顧母親蔡明華到伊過世，無法說只是幾年而
      已，被告和證人劉麗祺都知道是無限期。原告和母親一直
      住在一起，母親的健保係加保在原告任職的漁會，健保費
      都是原告給付，母親過世後，喪葬補助費係由被告領取。
      蔡明華的債務係原告之配偶所償還，債權人才將本票交還
      ，原告及配偶並沒有拿到被告清償的錢，但本票已經不在
      原告這裡，所以才要求被告簽立系爭契約並記載無限期等
      語。　　　
（三）並聲明：
　１、被告應給付原告10,000元，及自起訴狀繕本送達翌日起至
      清償日止，按年息百分之5計算之利息。
　２、被告應自110年9月1日起至原告死亡之日止，按月於每月1
      日給付原告10,000元。
　３、願供擔保，請准宣告假執行。
二、被告則以：被告係母親蔡明華生前之監護人，蔡明華過世前
    之醫療費用及看護費用，均係由系爭土地之租金所支付，兄
    弟姐妹們都默許被告將系爭土地之租金用來支付蔡明華之醫
    療費用、看護費用，以原告的經濟狀況，根本無法獨力負擔
    外籍看護的費用，除了系爭土地之租金，再加上被告做生意
    賺的錢，才能負擔蔡明華的醫療及看護費用。蔡明華生前積
    欠之本票債務，係先由原告之配偶清償後，被告再償還原告
    配偶並拿回本票。當時係因為原告經濟陷入困境，原告請求
    證人即被告二姐劉麗祺協助，劉麗祺原本要求被告簽立系爭
    契約，每月支付原告10,000元，以協助原告度過經濟困境，
    被告本來不同意不願意簽，後來在證人劉麗祺之勸說下，才
    同意每月給付原告10,000元，但有要求給付期間為2年，才
    在系爭契約上簽名，被告有向證人劉麗祺表示只願意給付2
    年，被告不知道契約上沒有填寫2年期限，也不知道證人劉
    麗祺沒有跟原告說等語，資為抗辯。並聲明：１、原告之訴
    及假執行之聲請均駁回。２、如受不利判決，願供擔保請准
    宣告免為假執行。
三、本院得心證之理由：
（一）關於兩造為姊弟關係，證人劉麗祺為兩造之二姐，被告於
      108年8月1日簽立系爭契約（但對於給付期限有爭執），
      被告自108年8月至110年7月（即2年）已給付240,000元予
      原告等情，有兩造之個人戶籍資料查詢結果、系爭契約、
      原告之存摺節本各1份附卷可參（見本院110年度南司簡調
      字第817號卷第19至23頁；置卷外），且為兩造所不爭執
      ，堪信為真實。
（二）原告主張：兩造簽訂系爭契約約定被告於每年每月1日給
      付原告10,000元，無期間之限期云云，為被告所否認，並
      辯稱：被告本來不同意不願意簽，後來在證人劉麗祺之勸
      說下，才同意每月給付原告10,000元，但有要求給付期間
      為2年，才在系爭契約上簽名，被告有向證人劉麗祺表示
      只願意給付2年，被告不知道契約上沒有填寫2年期限，也
      不知道證人劉麗祺沒有跟原告說等語，是本件爭點厥為：
      被告有無同意系爭契約為無期限？亦即兩造對於原告所稱
      系爭契約為無期限之部分，有無意思表示一致？經查： 
  １、按當事人互相表示意思一致者，無論其為明示或默示，契
      約即為成立；法律行為之一部分無效者，全部皆為無效。
      但除去該部分亦可成立者，則其他部分，仍為有效，民法
      第153條第1項、第111條分別定有明文。又契約固須當事
      人互相表示意思一致始能成立，但所謂互相表示意思一致
      ，並不限於當事人間直接為之，其由第三人為媒介而將各
      方互為之意思表示從中傳達因而獲致意思表示之一致者，
      仍不得謂契約並未成立（最高法院68年台上字第1504號判
      例要旨參照）。次按民法第111條但書之規定，非謂凡遇
      給付可分之場合，均有其適用。尚須綜合法律行為全部之
      旨趣，當事人訂約時之真意、交易之習慣、其他具體情事
      ，並本於誠信原則予以斟酌後，認為使其他部分發生效力
      ，並不違反雙方當事人之目的者，始足當之（最高法院75
      年台上字第1261號裁判要旨參照）。再按契約應以當事人
      立約當時之真意為準，而真意何在，又應以過去事實及其
      他一切證據資料為斷定之標準，不能拘泥文字致失真意。
      復按，基於私法自治及契約自由原則，當事人得自行決定
      契約之種類及內容，以形成其所欲發生之權利義務關係。
      就當事人所訂定契約之定性，應依當事人所陳述之原因事
      實，並綜觀其所訂立契約之內容及特徵，將契約所約定之
      事項或待決之法律關係，置入典型契約之法規，比對其是
      否與法規範構成要件之連絡對象相符，以確定其實質上究
      屬何類型之契約（有名契約、無名契約、混合契約，或契
      約之聯立），或何種法律關係？俾選擇適用適當之法規，
      以解決當事人之糾紛（最高法院108年度台上字第346號裁
      判要旨參照）。
  ２、原告主張系爭契約為無期限乙節，雖提出系爭契約為據，
      然關於兩造簽訂系爭契約時之背景目的及經過，證人即兩
      造之二姐劉麗祺於本院審理時證述：「（有無看過系爭契
      約書？）有，在被告家看到的。當初因為原告有要求我去
      跟被告說要簽這個契約書。因為我們是兄弟姐妹，說實在
      這是情分。原告是需要被協助的，其實這個起因是原告要
      求被告簽，被告不簽。……（原告主張尚有考慮原告多年照
      顧母親的付出，有何意見？）照顧媽媽兄弟姐妹都有照顧
      責任。說多或是少，這是很籠統的。……（該契約書上面載
      明『無期間之限期』，有何意見？）我沒有注意看，我當初
      就是請被告幫忙，被告其實沒有看，因為他一直不願意簽
      ，我就一直跟他講，他就簽了。期間是我後來跟被告說那
      就二年，被告就沒有看，他就簽了，他眼睛也不好，就是
      我怎麼講他就怎麼做。（二年的部分有無跟原告講？）簽
      完了原告就拿走了，我事後根本也沒有再去看，我也沒有
      跟原告講。……（就你弟弟的認知而言，這個期間只有兩年
      ？）對，當初我說兩年，被告才願意簽。」等語（見本院
      卷第25、26頁），據此，可知當初被告初始並不願意簽立
      系爭契約，係因證人劉麗祺一直勸說，始同意以2年為期
      限並在系爭契約上簽名，而原告並不知道被告僅同意給付
      2年，是觀之系爭契約第2條雖載「二、無期限之限制，……
      」等語，然兩造對於系爭契約之期間並未全然互相表示意
      思一致，但除去給付期間逾2年之部分，兩造就其他部分
      之意思表示尚屬合致，本院認該期限2年以內之部分發生
      效力，並不違反兩造簽立系爭契約之目的，是依上開規定
      及說明，系爭契約中就被告給付原告每月10,000元、給付
      期間2年之範圍內，仍為有效，其餘部分則屬無效，而被
      告業已給付原告240,000元乙節，為原告所自認，堪認被
      告就系爭契約中有效部分業均已給付完畢，另其餘部分既
      屬無效，被告即無給付義務，是原告請求被告自110年8月
      起至原告死亡之日止，按月給付原告10,000元，即屬無據
      ，應予駁回。
四、綜上所述，被告就系爭契約僅需負擔給付原告240,000元之
    義務，而被告業已給付完畢，原告不得再另請求被告就系爭
    契約負給付責任，則原告依系爭契約，請求被告給付10,000
    元，並自110年9月1日起至原告死亡之日止，按月於每月1日
    給付原告10,000元，即無理由，應予駁回。原告之訴既經駁
    回，其假執行之聲請即無所附麗，爰併予駁回之。
五、又本件事證已臻明確，兩造其餘攻擊防禦方法及舉證，與本
    判決結果不生影響，自無另逐一論列之必要，併予敘明。
六、末按訴訟費用，由敗訴之當事人負擔；法院為終局判決時，
    應依職權為訴訟費用之裁判，民事訴訟法第78條、第87條第
    1項分別定有明文。經核本件訴訟費用額為12,979元，應由
    敗訴之原告負擔，爰判決如主文第2項所示。　　　
據上論結，本件原告之訴為無理由，依民事訴訟法第436條第2項
、第78條、第87條第1項，判決如主文。
中　　華　　民　　國　　111 　年　　3 　　月　　10　　日
                  臺灣臺南地方法院臺南簡易庭
                                  法  官  王參和
以上正本係照原本作成。
如不服本判決，應於送達後20日內，向本院提出上訴狀並表明上
訴理由，如於本判決宣示後送達前提起上訴者，應於判決送達後
20日內補提上訴理由書（須附繕本）。
如委任律師提起上訴者，應一併繳納上訴審裁判費。
中　　華　　民　　國　　111 　年　　3 　　月　　10　　日
                                  書記官  程伊妝